【裁判字號】    94,重訴,291
【裁判日期】    950512
【裁判案由】    分割共有物等
【裁判全文】
臺灣士林地方法院民事判決             94年度重訴字第291號
原      告  丁○○
            丙○○
共      同
訴訟代理人  王聰明律師
複  代理人  戊○○
被      告  三光夾板廠股份有限公司
法定代理人  甲○○
訴訟代理人  李勝雄律師
複  代理人  廖慧芳律師
參  加  人  乙○○
上列當事人間分割共有物等事件，本院於中華民國95年4 月19日
言詞辯論終結，判決如下：
    主  文
原告之訴駁回。
訴訟費用由原告負擔。
    事實及理由
甲、程序方面：
    按「就兩造之訴訟有法律上利害關係之第三人，為輔助一造
    起見，於該訴訟繫屬中，得為參加。」、「參加，應提出參
    加書狀，於本訴訟繫屬之法院為之。」民事訴訟法第58條第
    1 項、第59條第1 項分別有明文規定。查第三人乙○○於本
    件訴訟繫屬中之民國95年3 月7 日具狀表示，原告二人之祖
    父林正已將坐落台北縣汐止市○○段135 地號土地（重測前
    為樟樹灣段蕃子寮小段263 地號，下稱系爭土地）應有部分
    二分之一出賣給伊，之後伊於63年4 月22日與原告之父林太
    郎，在臺灣台北地方法院62年度訴字第7690號事件中成立訴
    訟上之和解，依和解筆錄之內容約定林太郎願將包括系爭土
    地在內之三筆土地應有部分二分之一移轉登記給伊，原告二
    人為林太郎之繼承人，迄今未履行上開買賣及和解筆錄之約
    定，卻提起本件分割共有物等訴訟，伊之權益會因本件之訴
    訟結果而受影響，主張有法律上之利害關係為由，聲請本院
    為輔助被告三光夾板廠股份有限公司（下稱三光公司）起見
    而為訴訟參加，經核與上開規定相符，自應予准許。
乙、實體方面：
一、原告起訴主張：系爭土地為原告二人及被告三光公司所共有
    ，原告二人之應有部分各為四分之一，被告三光公司之應以
    部分為二分之一。多年來，系爭土地皆由被告三光公司授權
    訴外人李龍淵出租予他人，被告三光公司均未將租金分予原
    告，原告二人為共有人自得請求分割系爭土地，因原告二人
    住家位於系爭土地之西側，爰先位請求依民法第823 條第1
    項前段之規定分割系爭土地。如系爭土地不能分割，因被告
    拒絕與原告分管，兩造不能協議定使用方法，爰另依研擬修
    正之民法第820 條第2 項草案規定，備位請求裁判分管等語
    。訴之聲明如下：(一)先位聲明：系爭土地請求准予分割如附
    圖台北縣汐止地政事務所95年3 月8 日之土地複丈成果圖所
    示，其中135 部分（面積為二九五點六一平方公尺）歸原告
    所有。其中135 （甲）部分（面積為計二九五點六二平方公
    尺）歸被告所有。(二)備位聲明：請求法院裁判兩造依上開方
    式為原物分管。
二、被告三光公司則以：原告二人僅為系爭土地之登記名義人，
    乃是繼承其父林太郎及祖父林正而來，因原告二人之祖父林
    正已將系爭土地應有部分之二分之一出賣給參加人乙○○。
    嗣林太郎與乙○○已於63年間成立訴訟上和解，約定林太郎
    應將系爭土地應有部分二分之一移轉登記予乙○○，原告二
    人既為繼承人，自應繼承前開買賣及訴訟上和解之義務。系
    爭土地於乙○○買受後，一直由乙○○及被告三光公司法定
    代理人甲○○二人共同管理、使用及收益，之後更將系爭土
    地授權訴外人李龍淵管理、使用及收益。原告二人嗣以共有
    人身分請求李龍淵、林伯樂、曾明燦、張金木、蘇乙峻拆除
    地上物及返還系爭土地之訴訟（本院92年度訴字第874 號）
    ，亦經本院判決駁回原告之訴，原告二人未上訴已告確定，
    該判決認定系爭土地已交付乙○○，乙○○得基於買賣關係
    及訴訟上和解關係占有系爭土地及授權李龍淵出租或出借給
    林伯樂等人使用。故原告已非系爭土地之共有人，其請求分
    割共有物，並無理由。且兩造間就系爭土地並無任何分管協
    議，原告備位請求分管，亦無理由等語。並聲明：駁回原告
    之訴。
三、參加人則以：原告二人之祖父林正早已將系爭土地應有部分
    之二分之一出賣給參加人，於63年間林太郎與參加人成立訴
    訟上和解，約定林太郎應將系爭土地應有部分二分之一移轉
    登記予參加人，原告二人既為繼承人，自應繼承前開買賣及
    訴訟上和解之義務。參加人為被告三光公司之法定代理人甲
    ○○之弟，於買受系爭土地後，兄弟二人一直使用系爭土地
    ，並在系爭土地搭蓋房屋，出租他人使用，系爭土地依使用
    目的不能分割，且參加人與被告間亦有不分割系爭土地之協
    議，原告二人請求分割系爭土地，並無理由等語。
四、兩造不爭執之事實：
  (一)系爭土地為原告二人所共有，應有部分各四分之一，取得原
    因係81年11月12日繼承而來，係繼承父親林太郎之遺產。而
    林太郎之遺產，係繼承原告祖父林正之遺產而來。
  (二)被告三光公司亦為系爭土地共有人，應有部分二分之一，其
    應有部份係向林正買受取得。
  (三)原告另案主張訴外人李龍淵無權占有系爭土地，並將興建之
    地上物分別出借或出租予訴外人林伯樂、曾明燦、張金木、
    蘇乙峻（原名蘇厚榮），占用情形分別如本院92年度訴字第
    874 號判決附圖135-A002、135-A003、135-A005、135-A006
    所示。依民法共有物回復請求權之法律關係，訴請分別拆除
    地上物、返還土地，另依不當得利、侵權行為、無因管理等
    法律關係，請求給付相當於租金之損害金。業經本院92年度
    訴字第874 號判決原告敗訴確定（94年5 月16日判決確定）
    。
  (四)本院92年度訴字第874 號判決整理之兩造不爭執之事實第(七)
    點之內容為：參加人（即該案訴外人）乙○○與（該案被告
    ）李龍淵及被告（即該案訴外人）三光公司之法定代理人甲
    ○○係兄弟關係。乙○○曾與原告祖父林正就系爭土地應有
    部分二分之一訂立買賣契約，其後，乙○○曾於63年4 月22
    日與原告之父林太郎，在台灣台北地方法院成立62年度訴字
    第7690號和解筆錄，和解內容第二項約定：「前項塗銷後被
    告林太郎願將台北縣汐止鎮樟樹灣蕃子寮小段263 地號土地
    乙筆持分二分之一（面積0.0555公頃），同段263-18地號土
    地乙筆持分二分之一（面積0.0744公頃）及同段263-19地號
    土地乙筆持分二分（面積0. 3405 公頃）之所有權移轉登記
    與原告乙○○後，原告乙○○應按兩造55年12月4 日所定買
    賣契約第十條約定及兩造62年8 月30日同意書之約定將被告
    林太郎應得部份分割登記為被告林太郎所有。」之內容，惟
    迄未完成所有權移轉登記。
  (五)系爭土地占用之現狀仍如92年度訴字第874 號判決附圖135-
    A002、135-A003、135-A005、135-A006所示。
  (六)台北縣汐止地政事務所95年3月8日之土地複丈成果圖。
五、整理兩造之爭點：
  (一)原告繼承登記共有之系爭土地業經原告之祖父林正出賣予參
    加人乙○○，尚未辦理移轉登記前，原告可否請求分割系爭
    土地？
  (二)本件適當之分割方案為何？
  (三)兩造就系爭土地有無分管之協議？原告備位之訴請求原物分
    管，有無理由？
六、得心證之理由：
  (一)對於某特定情形，法律已規定法律效果（即設有法律規範）
    ，遇有特殊情形時，為避免適用該法律效果違背或失去其規
    範目的，而對其附加限制性的條件，將特殊情形排除於規範
    的適用範圍之外，此為填補隱藏漏洞的方法，稱之為目的性
    限縮，合先敘明。按民法第823 條第1 項前段固規定：「各
    共有人，得隨時請求分割共有物。」，參酌該條於18年11月
    30日之立法理由係以：「‧‧分割者，以共有關係消滅為目
    的之清算程序也，共有於改良共有物不無妨礙，（例如甲共
    有人欲改良，而乙共有人不欲是。）且於共有物之融通亦多
    阻窒（例如欲賣共有物非各共有人同意不得為之，而得各共
    有人同意其事甚難。），國家經濟既受損害，並易啟各共有
    人彼此之爭論，故法律不能不予各共有人以隨時請求分割之
    權，使共有之關係容易消滅，於公私皆有裨益。此本條第一
    項之所由設也。」等語，可知分割請求權為共有權之權能之
    一，其目的係為減少各共有人之糾紛，以確定個別所有權之
    使用範圍，增進管理、使用及處分之便利性而設。查系爭土
    地係原告二人於81年11月12日因繼承父親林太郎之遺產，而
    林太郎之遺產，係繼承原告祖父林正之遺產而來。嗣於82年
    5 月21日以分割登記為登記原因登記原告二人為所有權人，
    應有部分各為四分之一，原告二人固為系爭土地之共有人，
    然參酌原告二人既不爭執所繼承之系爭土地應有部分二分之
    一已由其祖父林正出售給乙○○，且原告二人之父林太郎亦
    與乙○○成立訴訟上之和解，願將系爭土地應有部分二分之
    一所有權移轉登記與乙○○，迄今尚未完成登記（見兩造不
    爭執之事實(四)，原告於另案92年度訴字第874 號事件之94年
    3 月23日言詞辯論中亦不爭執，見該日之筆錄第2 頁、第3
    頁），而系爭土地早已由乙○○基於買賣關係及訴訟上和解
    關係占有多年，之後更授權李龍淵分別出借或出租林伯樂、
    曾明燦、張金木、蘇乙峻（原名蘇厚榮）等人，其上建物占
    用情形如本院92年度訴字第874 號判決附圖135-A002、135-
    A003、135- A005 、135-A006所示。原告二人嗣以共有人身
    分請求李龍淵、林伯樂、曾明燦、張金木、蘇乙峻等人拆除
    地上物及返還系爭土地之訴訟（本院92年度訴字第874 號）
    ，業經本院認定李龍淵等人有合法占用之權限而判決駁回原
    告之訴確定等情，足認原告二人雖仍為系爭土地之共有人，
    然對於系爭土地已不復存在任何使用之權利，自無要求確定
    個別所有權之使用範圍，增進管理、使用及處分之必要，如
    原告二人未得現占有人即買受人乙○○之同意，即得就系爭
    土地聲請裁判分割，不僅會使分割共有物單純化之目的不達
    ，且不管採取何項分割方法，均足造成更多之糾紛，顯非事
    理之平，也不符合前述分割共有物規範之目的。從而，原告
    二人雖為系爭土地之共有人，然因具備其被繼承人已出賣其
    應有部分，買受人亦已合法占用系爭土地且亦不同意共有人
    分割之特殊情形，如仍適用民法第823 條得隨時請求分割共
    有物，反不能達成該法所明定之立法目的，因此該得請求分
    割共有物之共有人範圍，自應以目的性限縮之方式，而將具
    備上開特殊情形之共有人排除於適用該法之列，而不能再請
    求分割共有物，故原告二人自不得依民法第823 條第1 項前
    段請求分割系爭土地。
  (二)原告二人既不能依民法第823 條第1 項之規定請求分割系爭
    土地，則上開以得請求分割成立為前提之爭點(二)「本件適當
    之分割方案」及兩造其餘主張舉證與攻擊防禦方法，即與判
    決結果不生影響，無庸一一論述，附此敘明。
  (三)至於原告二人備位請求系爭土地分管部分，因原告二人並未
    舉證證明兩造間就系爭土地有分管協議存在，且原告二人雖
    仍為系爭土地之共有人，然對於系爭土地已不復存在任何使
    用權利，自無再請求法院確定使用範圍之權限，其主張依研
    擬修正之民法第820 條第2 項草案規定，備位請求裁判分管
    ，亦無理由。
七、綜上所述，原告二人先位請求分割系爭土地之部分，雖原告
    二人仍為系爭土地之共有人，然因具備其被繼承人已出賣其
    應有部分，買受人亦已合法占用系爭土地且亦不同意共有人
    本件分割等特殊情形，考量民法第823 條第1 項前段之規範
    目的，自應將具備上開特殊情形之原告二人（共有人）作目
    的性限縮，排除於適用該法之列，因此原告尚不得依該項之
    規定請求分割系爭土地，其提起之先位之訴並無理由。另原
    告二人對於系爭土地之使用已不復存在任何權利，亦自無再
    請求法院確定使用範圍之權限，其備位請求本院依研擬修正
    之民法第820 條第2 項草案規定為分管之裁判，亦無理由，
    均應以駁回。
八、據上論結，本件原告之訴為無理由，依民事訴訟法第78條，
    判決如主文。
中    華    民    國    95    年    5     月    12    日
                  民事第二庭  法  官  林政佑
以上正本證明與原本無異。
如對本判決上訴須於判決送達後20日內向本院提出上訴狀。
中    華    民    國    95    年    5     月    19    日
                              書記官  楊錫芬


司法院資訊處製作；財團法人民間司法改革基金會備份。
